【裁判字號】    94,上易,97
【裁判日期】    950524
【裁判案由】    履行契約
【裁判全文】
臺灣高等法院高雄分院民事判決          94年度上易字第97號
上  訴  人  戊○○
訴訟代理人  焦文城律師
            施秉慧律師
            劉倫仕律師
被上訴人    國防部
法定代理人  乙○
訴訟代理人  徐克銘律師
複代理人    丙○○
            甲○○
上列當事人間請求履行契約事件，上訴人對於中華民國94年1 月
27日臺灣高雄地方法院93年度訴字第2376號第一審判決提起上訴
並為訴之追加，本院於95年5 月10日言詞辯論終結，判決如下：
    主      文
上訴及追加之訴均駁回。
第二審訴訟費用由上訴人負擔。
    事實及理由
壹、程序方面：
一、按訴訟事件不屬普通法院之權限者，依民事訴訟法第249 條
    第1 項第1 款之規定，法院固應以裁定駁回之。惟是否屬民
    事訴訟之範疇，應以原告起訴主張為訴訟標的之法律關係為
    斷，而非以法院調查之結果為依歸。至法院調查之結果，認
    原告請求者不符法律規定之要件時，則屬其訴有無理由之問
    題，自與法院有否審判權無涉（參閱最高法院88年度台抗字
    第168 號裁定意旨）。查本件上訴人起訴之訴訟標的為民法
    第269 條第1 項利益第三人契約之法律關係（上訴人嗣於本
    院為訴之追加，併主張依民法第242 條債權人之代位權及85
    年5 月9 日協調會議所成立之三方契約等法律關係而為請求
    ，此部分詳後述），主張被上訴人與高雄市政府於85年8
    月19日所訂立之土地買賣協議書，約定海光三村、勝利新村
    及聯勤四知14村等3 村（以下簡稱海光三村等3 村）之眷戶
    向高雄市政府購買之國宅，被上訴人應負責百分之85價金，
    上訴人是勝利新村之眷戶，為該利益第三人契約之第三人，
    被上訴人應給付高雄市政府關於上訴人購買翠峰國宅百分之
    85房地價款及相關利息，以利其取得所購買房地之所有權，
    是上訴人主張本件訴訟標的之前揭請求權既屬私法上之法律
    關係，揆諸首開說明，普通法院對之即應有審判權，被上訴
    人抗辯本件為公法事件，普通法院無審判權云云，應不足採
    取。
二、次按在第二審為訴之變更或追加，非經他造同意，不得為之
    ，但第255 條第1 項第2 款至第6 款情形，不在此限。民事
    訴訟法第446 條第1 項定有明文。查上訴人前依民法第269
    條第1 項利益第三人契約之法律關係，主張被上訴人於85年
    8 月19日與高雄市政府訂立土地買賣協議書，其為該利益第
    三人契約之第三人，被上訴人應給付高雄市政府關於上訴人
    購買翠峰國宅百分之85房地價款及相關利息，以利其取得所
    購買房地之所有權，嗣於本院就此請求、追加、主張被上訴
    人與高雄市政府及海光三村等3 村之代表，於85年5 月9 日
    在王天競立法委員之主持下成立協議，被上訴人就上訴人向
    高雄市政府購買之國宅應負責百分之85之價金，依民法第24
    2 條債權人之代位權及該協調會議所成立之三方契約等法律
    關係請求，核此追加之訴與原訴之原因事實，有其社會事實
    上之共通性及關聯性，而就原請求所主張之事實及證據等資
    料，於追加之訴得加以利用，且無害於被上訴人程序權之保
    障，應認其請求之基礎事實同一。是上訴人為前揭訴之追加
    及就其應受判決之聲明，由「被上訴人應給付高雄市政府1,
    056,110 元及其利息」擴張為「被上訴人應給付高雄市政府
    1,592,482 元及自95年1 月1 日起至清償日止，按行政院所
    核定之國宅貸款利率計算之利息」，核與民事訴訟法第446
    條第1 項、第255 條第1 項第2 款、第3 款之規定尚無不合
    ，應予准許。
貳、實體方面：
一、上訴人起訴主張：上訴人原係高雄市左營區海勝里勝利新村
    之榮民住戶，民國84年、85年間，被上訴人為遷移海光三村
    、勝利新村及聯勤四知14村等3 村，而於85年8 月19日與高
    雄市政府達成協議簽訂土地買賣協議書（下稱系爭協議書）
    ，內容明定：「…六、甲方（即高雄市政府）以成本價格提
    供翠峰社區國宅522 戶交乙方（即國防部）依法分配本基地
    上之國宅用地拆遷戶。另乙方前向甲方預借之君毅正勤社區
    國宅39戶額度一併抵銷。七、乙方應將分配後之拆遷戶名冊
    交甲方辦理繳款簽約進住手續。繳款手續為國宅售價百分之
    15由拆遷戶於簽約進住時自行繳納，餘百分之85價款連同利
    息由乙方負責籌款，自拆遷戶簽約之日起2 個月內向甲方付
    清，乙方掛帳期間之利率比照國宅貸款計算。」系爭協議書
    顯然係民法第269 條第1 項之利益第三人契約，上訴人為受
    益第三人，對於被上訴人有直接請求給付之權。嗣被上訴人
    依約造冊470 戶拆遷戶名冊予高雄市政府辦理繳款簽約進住
    手續，上訴人於85年10月14日繳清高雄市○○區○○路30號
    16樓翠峰社區國宅（以下簡稱系爭房地）百分之15自備款，
    隨即進住，詎料被上訴人於87年4 月撥款予高雄市政府時，
    竟將前開470 戶拆遷戶劃分為405 戶原眷戶及65戶違占建戶
    ，上訴人被劃歸為後者，被上訴人竟拒絕支付該65戶之百分
    之85價款及利息予高雄市政府，致使上訴人居住系爭房地迄
    今8 年仍未取得所有權，為此依民法第269 條第1 項提起本
    件訴訟。聲明求為判決：(一)被上訴人應給付高雄市政府關於
    上訴人購買翠峰國宅房地款新台幣（下同）180 萬元及自85
    年10月15日起至清償日止，按年息百分之5.15計算之利息。
    (二)訴訟費用由被上訴人負擔。嗣於本院追加主張依被上訴人
      高雄市政府及海光三村等3 村之代表於85年5 月9 日所成
      立之協議，併依民法第242 條及三方契約之法律關係請求
      。
二、被上訴人則以：上訴人因係高雄市左營區海勝里勝利新村之
    違占建戶，上訴人向高雄市政府購買系爭房地，依國軍老舊
    眷村改建條例（下稱眷改條例）之相關規定，應由上訴人自
    行負擔全部價款，被上訴人並未承諾代為支付百分之85房地
    款及利息予高雄市政府，雖被上訴人於85年8 月19日與高雄
    市政府曾就被上訴人所有坐落高雄市○○區○○段150 、15
    6 、157 等3 筆土地訂立系爭協議書，但上訴人因係違占建
    戶，而非系爭協議書之利益第三人，亦不得代位高雄市政府
    向被上訴人請求給付系爭房地價款，至於85年5 月9 日高雄
    市海光三村等3 村遷購「翠峰國宅」事宜協調會議係被上訴
    人高雄市政府及海光三村等3 村之原眷戶代表間之協調會，
    並未包含違占建戶在內，因之，上訴人、被上訴人與高雄市
    政府間就該協調會亦無成立三方契約關係之餘地等語，資為
    抗辯。
三、本件原審對於上訴人之請求，判決其訴駁回，上訴人聲明不
    服，起初上訴聲明求為判決：(一)原判決關於駁回上訴人後開
    第2 項之請求部分廢棄。(二)被上訴人應給付高雄市政府105
    萬6,110 元及其利息。(三)第一、二審訴訟費用由被上訴人負
    擔。嗣擴張為：(一)原判決關於駁回上訴人後開第2 項之請求
    部分。(二)被上訴人應給付高雄市政府159 萬2,482 元及自95
    年1 月1 日起至清償日止，按行政院所核定之國宅貸款利率
    計算之利息。(三)第一、二審訴訟費用由被上訴人負擔。被上
    訴人則答辯稱聲明：(一)上訴駁回，(二)第二審訴訟費用由上訴
    人負擔。
四、兩造不爭執之事項如下，並有系爭協議書、高雄市政府出售
    國民住宅繳款通知書、高雄市海光三村等3 村遷購翠峰國宅
    事宜協調會議紀錄影本各1份附卷可稽，堪以採信：
  (一)被上訴人於85年8 月19日高雄市政府就被上訴人所有坐落高
    雄市○○區○○段150 、156 、157 地號等3 筆土地訂立土
    地買賣協議書，內容明定：「…六、甲方（即高雄市政府）
    以成本價格提供翠峰社區國宅522 戶交乙方（即國防部）依
    法分配本基地上之國宅用地拆遷戶。另乙方前向甲方預借之
    君毅正勤社區國宅39戶額度一併抵銷。七、乙方應將分配後
    之拆遷戶名冊交甲方辦理繳款簽約進住手續，繳款手續為國
    宅售價百分之15由拆遷戶於簽約進住時自行繳納，餘百分之
    85價款連同利息由乙方負責籌款，自拆遷戶簽約之日起2 個
    月內向甲方付清，乙方掛帳期間之利率比照國宅貸款計算。
    」（見原審卷第6頁）
  (二)上訴人原係高雄市左營區海勝里勝利新村違占建戶，上訴人
    向高雄市政府申購系爭房地，高雄市政府依被上訴人下屬前
    海軍第1 軍區之造冊，而發函通知上訴人繳納系爭房地價款
    ，因上訴人僅繳百分之15自備款，其餘百分之85價款及利息
    部分未繳，致高雄市政府迄今仍未辦理所有權移轉登記予上
    訴人。
  (三)高雄市政府、被上訴人及海光三村等3 村眷戶代表丁○○、
    楊學廉、張苑生於85年5 月9 日在立法委員王天競主持下，
    召開高雄市海光三村等3 村遷購翠峰國宅事宜協調會議，並
    達成內容為：「…四、有關翠峰國宅房地價款中百分之15部
    分，由眷戶自備款向高雄市政府於簽訂買賣合約書時繳清，
    其餘百分之85部分，於海光三村等3 村土地完成移轉登記之
    日止，由海光三村等3 村土地價款折抵，不足部分連同交屋
    進住之日起所衍生之利息（160 萬元以5.15厘計算。餘款以
    8.15厘計算），由國防部負責依預算程序撥付高雄市政府。
    …」之結論（見本院卷第98頁，下稱系爭會議紀錄）。
五、兩造爭執之事項為：(一)上訴人得否據系爭協議書，依民法第
    269 條第1 項規定，請求被上訴人給付系爭房地價款予高雄
    市政府？(二)依系爭會議紀錄，上訴人、被上訴人及高雄市政
    府間是否成立三方契約？(三)上訴人得否代位高雄市政府向被
    上訴人請求給付系爭房地價款予高雄市政府？
六、上訴人得否據系爭協議書依民法第269 條第1 項規定請求被
    上訴人給付系爭房地價款予高雄市政府？
  (一)按以契約訂定向第三人為給付者，要約人得請求債務人向第
    三人為給付。其第三人對於債務人，亦有直接請求給付之權
    ，民法第269 條第1 項固定有明文。惟此利他契約，其受益
    之第三人如逕依上開直接請求給付之權請求債務人為給付時
    ，應先證明其係第三人利益契約之被指定人始可（參閱最高
    法院83年度台上字第2127號判決意旨）。是以利他契約，其
    受益之第三人如逕依上開直接請求給付之權請求債務人為給
    付時，應就其係第三人利益契約之被指定人乙事負舉證責任
    。
  (二)經查本件海光三村等3處國軍老舊眷村之改建事宜應適用眷
    改條例相關規定。本件上訴人係違占建戶而非原眷戶等情已
    為兩造所不爭執，而依眷改條例第23條第1 項規定：「改建
    處分之眷村及第4 條之不適用營地上之違占建戶，主管機關
    應比照當地地方政府舉辦公共工程拆遷補償標準，由改建基
    金予以補償後拆遷，提供興建住宅依成本價格價售之，並洽
    請直轄市、縣（市）政府比照國民住宅條例規定，提供優惠
    貸款。」，是以上訴人僅得比照當地地方政府舉辦公共工程
    拆遷補償標準，由改建基金予以補償後拆遷，提供興建住宅
    依成本價格價售之，並由主管機關洽請直轄市、縣（市）政
    府比照國民住宅條例規定，提供優惠貸款予上訴人。至於被
    上訴人與高雄市政府所簽訂之系爭協議書，本於契約相對性
    之法理，係被上訴人與高雄市政府間之權利義務關係，與上
    訴人無關。而系爭協議書第7 條所定之繳款手續，雖係由受
    分配之拆遷戶於簽約進住時，自行繳納價款百分之十五，餘
    百分之八十五連同利息，則由被上訴人「負責籌款」，然此
    所謂「負責籌款」係指由被上訴人依法提供補助購宅款予符
    合眷改條例所指原眷戶資格之受分配戶繳付餘款，至於不符
    「原眷戶」資格而依法未能享有輔助購宅款之違占建戶者，
    由被上訴人協助渠等辦理銀行貸款繳納，要非全數逕由被上
    訴人代所有受分配戶負給付之責。是以上訴人主張其為系爭
    土地買賣協議書所訂之受益第三人云云，即不足採信。
  (三)上訴人雖另以被上訴人所屬之海軍第一軍區司令部於85年10
    月2 日（85）招政字第4659號呈副本附件中（見本院卷第
    161 頁至第175 頁），並未區分原眷戶與違占建戶云云，而
    主張被上訴人有給付系爭房地價款之義務。然自高雄市政府
    國民住宅處以上訴人為受文者之85年10月7 日（85）高市國
    宅三字第12791 號函（見本院卷第233-5 頁至233-9 頁）之
    內容觀之，雖載有：「依據海軍第一軍區司令部85年10月2
    日（85）招政字第4659號呈副本函辦理。」，然於說明二亦
    載明：「有關此次繳款進住作業，暫依海軍第一軍區司令部
    所送符合國宅承購資格之承購戶名冊辦理其中若有錯誤以海
    軍總部核定名冊為準。」等語，因之高雄市政府有關此次繳
    款進住作業，應係以被上訴人所屬海軍總部核定名冊為準。
    而被上訴人所屬海軍第一軍區司令部於85年10月2 日（85）
    招政字第4659號呈海軍總部正本附件（見本院卷第126 頁至
    第145 頁）既已明確區分原眷戶、公地自建戶（即違占建戶
    ）之名冊，是上訴人前揭主張亦無足採。
  (四)據上所述，上訴人據系爭協議書，依民法第269 條第1 項規
    定，請求被上訴人給付系爭房地價款予高雄市政府，即屬無
    理由，不應准許。
七、依系爭會議紀錄，上訴人、被上訴人及高雄市政府間是否成
    立三方契約關係？
    本件被上訴人、高雄市政府及海光三村等3 村眷戶代表丁○
    ○、楊學廉及張苑生於85年5 月9 日曾參與前立法委員王天
    競所召集之高雄市海光三村等3 村遷購翠峰國宅事宜協調會
    議，並獲有結論，此有系爭會議紀錄影本1 份附卷可稽（見
    本院卷第98頁），然查該次協調會議出席之海光三村等3 村
    眷戶代表丁○○及楊學廉等2 人為原眷戶，此有丁○○、楊
    學廉眷籍資料影本各1 份在卷足憑（見本院卷第111 頁、第
    112 頁），至於張苑生之父張恩普亦屬原眷戶，亦有戶籍謄
    本及張恩普眷籍資料各1 份附卷可參（見本院卷第113 頁、
    第114 頁），是以當時出席之眷戶代表均為原眷戶或其代理
    人應無疑義，參以眷改條例第23條第1 項定之意旨等情，則
    系爭會議紀錄結論四所載「有關翠峰國宅房地價款百分之十
    五部分，由眷戶自備款向高雄市政府於簽訂合約時繳清，其
    餘百分之八十五部分，於海光三村等3 村土地完成移轉登記
    之日止，由海光三村等3 村土地價款折抵，不足部分及連同
    交屋進住之日起所衍生之利息由國防部負責依預算程序撥付
    高雄市政府」等語實無從認包括違占建戶在內。是以上訴人
    主張依系爭會議紀錄，上訴人、被上訴人及高雄市政府成立
    三方契約關係云云，應無足採信。從而上訴人主張其據系爭
    會議紀錄所成立之三方契約關係，依民法第269 條第1 項後
    段規定，其係要約人，得請求債務人（即被上訴人）向第三
    人高雄市政府為給付系爭房地價款云云，即屬無理由，亦不
    足採信。
八、上訴人得否代位高雄市政府向被上訴人請求給付系爭房地價
    款？
  (一)按「民法第242 條前段所定債務人怠於行使其權利時，債權
    人因保全債權，得以自己之名義，行使其權利之先決條件，
    須債務人果有此權利，且在可以行使之狀態，始有債權人代
    位行使之可言。」，又「代位權係債權人代行債務人之權利
    ，代行者與被代行者之間，必須有債權債務關係之存在，否
    則即無行使代位權之可言，並以債權人如不代位行使債務人
    之權利，其債權即有不能受完全滿足清償之虞，而有保全債
    權之必要始得為之。」（參閱最高法院65年度台上字第381
    號判例、94年度台上字第301 號判決意旨）。
  (二)經查上訴人就系爭房地與高雄市政府所訂立之翠峰國宅買賣
    契約，高雄市政府所負之義務為上訴人繳清價款後，移轉前
    揭房地所有權予上訴人。本件上訴人既尚未繳清系爭房地價
    款，則上訴人所指之債權（即前揭房地所有權移轉登記請求
    權）自無從行使，故無不能受完全滿足清償之虞，而有保全
    債權之必要。況上訴人並非系爭協議書所定之受益第三人，
    且系爭會議紀錄結論四之規定亦不包括上訴人之違占建戶在
    內等情，已如前述，高雄市政府就上訴人購買系爭房地之價
    金百分之八十五，亦無請求被上訴人給付之權利。是上訴人
    主張依系爭協議書第7 條及系爭會議紀錄結論四之規定，代
    位高雄市政府向被上訴人請求給付系爭房地價款，亦屬無理
    由，不應准許。
九、綜上所述，原審因認上訴人依民法第269 條第1 項之規定，
    訴請被上訴人給付高雄市政府關於上訴人購買系爭房地之百
    分之八十五價款及利息為無理由而判決駁回上訴人之訴，經
    核尚無不合，上訴論旨指摘原判決不當，並據系爭會議紀錄
    追加依民法第242 條債權人之代位權及三方契約等法律關係
    請求，求予廢棄改判，均非有理由，應予駁回。
十、本件事證已臻明確，兩造其餘攻擊防禦方法核與本件判決之
    結果無影響，爰不一一論述。
十一、據上論結，本件上訴及追加之訴均為無理由，依民事訴訟
      法第449條第1項、第78條，判決如主文。
中    華    民    國    95    年    5     月    24    日
                            民事第三庭
                                審判長法官  張國彬
                                法      官  簡色嬌
                                法      官  吳登輝
以上正本證明與原本無異。
如對本判決上訴，須於判決送達後20日內向本院提出上訴狀，其
未表明上訴理由者，應於上訴後20日內向本院提出上訴理由書（
均須按他造當事人之人數附繕本）。上訴時應提出委任律師或具
有律師資格之人之委任狀，並依附註條文規定辦理。
中    華    民    國    95    年    5     月    25    日
                                書  記  官  黎  珍
附註：
民事訴訟法第466條之1：
對於第二審判決上訴，上訴人應委任律師為訴訟代理人，但上訴
人或其法定代理人具有律師資格者，不在此限。
上訴人之配偶、三親等內之血親、二親等內之姻親，或上訴人為
法人、中央或地方機關時，其所屬專任人員具有律師資格並經法
院認為適當者，亦得為第三審訴訟代理人。第１項但書及第２項
情形，應於提起上訴或委任時釋明之。
                                                    ＫＦ


司法院資訊處製作；財團法人民間司法改革基金會備份。
